臺灣臺北地方法院刑事裁定　　　　九十四年度聲判字第七一號
聲　請　人　乙○○
被　　　告　甲○○
上列聲請人因被告誣告案件，不服臺灣高等法院檢察署檢察長駁
回再議之處分（臺灣高等法院檢察署九十四年度上聲議字第一八
五一號），聲請交付審判，本院裁定如下：
    主  文
聲請駁回。
    理  由
一、按告訴人不服上級法院檢察署檢察長或檢察總長認再議為無
    理由而駁回之處分者，得於接受處分書後十日內委任律師提
    出理由狀，向該管第一審法院聲請交付審判；法院認為交付
    審判之聲請不合法或無理由者，應駁回之，刑事訴訟法第二
    百五十八條之一、第二百五十八條之三第二項前段分別定有
    明文。次按新修正刑事訴訟法第二百五十八條之一規定告訴
    人得向法院聲請交付審判，係新增對於「檢察官不起訴或緩
    起訴裁量權」制衡之一種外部監督機制，法院僅就檢察官所
    為不起訴或緩起訴之處分是否正確加以審查，以防止檢察機
    關濫權，依此立法精神，同法第二百五十八條第三項規定法
    院審查聲請交付審判案件時「得為必要之調查」，其調查證
    據之範圍，自應以偵查中曾顯現之證據為限；而同法第二百
    六十條對於不起訴處分已確定或緩起訴處分期滿未經撤銷者
    得再行起訴之規定，其立法理由說明該條所謂不起訴處分已
    確定者，包括「聲請法院交付審判復經駁回者」之情形在內
    ，是前述「得為必要之調查」，其調查證據範圍，更應以偵
    查中曾顯現之證據為限，不得就告訴人新提出之證據再為調
    查，亦不得蒐集偵查卷以外之證據，否則，將與刑事訴訟法
    第二百六十條之再行起訴規定，混淆不清，亦將使法院兼任
    檢察官而有回復「糾問制度」之虞；且法院裁定交付審判，
    即如同檢察官提起公訴使案件進入審判程序，是法院裁定交
    付審判之前提，必須偵查卷內所存證據已符合刑事訴訟法第
    二百五十一條第一項規定「足認被告有犯罪嫌疑」檢察官應
    提起公訴之情形，亦即該案件已經跨越起訴門檻，否則，縱
    或法院對於檢察官所認定之基礎事實有不同判斷，但如該案
    件仍須另行蒐證偵查始能判斷應否交付審判者，因交付審判
    審查制度並無如同再議救濟制度得為發回原檢察官續行偵查
    之設計，法院仍應依同法第二百五十八條之三第二項前段規
    定，以聲請無理由裁定駁回，合先敘明。
二、聲請人乙○○原告訴意旨略以：聲請人原擔任臺北市立交響
    樂團團長，被告甲○○則於民國九十年間轉任臺北市立交響
    樂團秘書，並於九十二年五月間離職。詎被告離職後，於九
    十二年九月間竟心生報復，以向上級機關臺北市文化局申覆
    其考績問題為藉口，意圖使聲請人受刑事或懲戒處分，向臺
    北市文化局誣告聲請人於處理機票採購或錄製鐳射唱片販售
    收入上，存有弊端等不實指控，此有被告所提出之申覆書為
    證，其後雖經臺北市文化局政風單位移送司法單位偵查，查
    明聲請人清白，但聲請人已被逼離開團長一職，被告所為係
    觸犯刑法第一百六十九條第一項誣告罪云云。
三、臺灣臺北地方法院檢察署檢察官偵查結果，認為：被告除向
    臺北市政府文化局提出申覆書外，並未向刑事追訴機關提出
    申告，故本件應以被告申覆書內容判斷被告有無意圖使他人
    受刑事或懲戒處分而虛構犯罪事實。查聲請人因採購機票等
    事宜，經法務部調查局臺北市調查處及臺灣臺北地方法院檢
    察署檢察官偵查，並經監察院調查，而依監察院調查報告指
    出，系爭機票係屬偽造，代理會計員黃素卿因有所質疑，不
    敢付款，聲請人竟至會計室指責黃素卿，並要求儘速付款，
    顯與會計法第五十八條、第九十九條之規定不合，並影響會
    計稽核之正確性。又本件機票採購案，議價在購票及驗收之
    後，顯屬採購程序倒置，又議價過程中，減價五次仍高於底
    價，無法議成時，臺北市立交響樂團未依政府採購法相關規
    定予以廢標，反以更改底價之方式以利特定廠商得標，事後
    並抽換底價單，與政府採購法第五十三條、第一百零七條之
    規定有違。且該機關相關人員明知廠商使用偽造機票，仍予
    核銷撥款，顯有違失，此有監察院九十三年十一月二十九日
    （93）院臺教字第０九三二四００三六０號函檢送之調查報
    告附卷可稽。依監察院調查報告所載，被告申覆書內容，尚
    非全然無據而係出於虛構為之，而聲請人並無積極有力證據
    以實其說，難認被告有何誣告罪責，因認被告罪嫌不足，於
    九十四年三月三十日以九十三年度偵字第一八六三七號為不
    起訴處分。
四、聲請人不服，聲請再議，經臺灣高等法院檢察署檢察長審核
    結果，認為：(一)聲請人因採購機票等事宜，經臺北市調查處
    及臺灣臺北地方法院檢察署偵查，並經監察院依職權調查，
    而監察院調查報告指出，系爭機票係屬偽造，代理會計員黃
    素卿因有所質疑不敢付款，聲請人竟至會計室指責黃員，並
    要求儘速付款一節，未見聲請人有所否認。(二)本件機票採購
    案，議價在購票及驗收之後，顯屬採購程序倒置，又議價過
    程中，均高於底價，竟以更改底價方式以利特定廠商得標，
    事後並抽換底價單且該機關相關人員明知廠商使用偽造機票
    ，仍予核銷撥款，顯有違失，此有監察院調查報告附卷可稽
    ，則被告申覆書內容並非全然無據。(三)從而，被告依上開客
    觀情節，在申覆書中記載，主觀上難認有誣告犯意可言。因
    認再議無理由，於九十四年六月八日以九十四年度上聲議字
    第一八五一號駁回再議。
五、本件聲請意旨略以：(一)臺北市立交響樂團採分層負責，整件
    機票採購案係被告負責，亦即由被告簽准後交研究推廣組林
    娟代主任向統一旅行社辦理機票採購事宜，聲請人對於機票
    採購、付款之事從未過問，亦未於簽呈簽名蓋章，臺灣高等
    法院檢察署竟認定：「聲請人並不否認要求黃素卿儘速付款
    」等情，此與事實不符。(二)監察院調查報告係載「該團」而
    非聲請人未依政府採購法辦理機票採購，該報告不得用以證
    明聲請人就機票採購有何舞弊情事。實則機票採購之事，係
    林娟代先與熟識之統一旅行社人員洽辦機票採購，統一旅行
    社於九十一年九月二十五日報價給林娟代或被告，被告於翌
    日簽准由林娟代向統一旅行社購買機票，林娟代於同月二十
    七日向統一旅行社購買機票寄往美國，以利美國韓女士出發
    前往匈牙利、西班牙。因被告明知機票採購應按政府採購法
    辦理，恐東窗事發，隨即於同年十月二日補辦招標議價手續
    。(三)此外，有關機票之採購、議價，均係由被告負責辦理，
    聲請人始終未曾參與機票之採購、議價與驗收。(四)被告申覆
    書記載：林娟代主任係在美國韓女士及聲請人雙重壓力下，
    交代組員余佩珊以時間急迫為由，急簽九十一年十月二日機
    票議價案，金額由原簽之新臺幣（下同）八萬五千元暴增為
    四十七萬五千四百元等情，亦屬子虛烏有。所謂八萬五千元
    票價，原係美國韓女士所提供之一家旅行社之定期促銷票價
    ，因被告拖延誤事，致未能即時以該票價購得機票，故嗣才
    向統一旅行社詢價。此外，由簽呈記載，亦可知十月二日之
    招標底價，被告及林娟代早在九月二十六日就簽好了，何來
    所謂急簽九十一年十月二日機票案暴增金額？(五)統一旅行社
    於林娟代九十一年九月二十七日購票當日即已開票，事後因
    無法報銷，統一旅行社才另提供日期為九十一年十月二日之
    四張機票予臺北市立交響樂團核銷。綜上理由，聲請人並無
    採購機票舞弊情事，被告悖於事實，以申覆書向臺北市立交
    響樂團為不實指控，涉有誣告罪嫌云云。
六、本院查：
  (一)臺北市立交響樂團因採購機票等事宜，遭法務部調查局臺北
    市調查處調查及臺灣臺北地方法院檢察署檢察官偵查，監察
    院並依職權調查。法務部調查局臺北市調查處調查結果認為
    ：臺北市立交響樂團研究推廣組辦理「九十一年李斯特匈牙
    利狂想曲ＤＶＤ製作規劃案」，因遲無進展，聲請人乃於九
    十一年九月三日委託美國籍人士韓黛玲居間與匈牙利樂團洽
    談，雙方簽訂委託合約，約定臺北市立交響樂團應支付韓黛
    玲赴歐機票款。同年九月十七日該團承辦人余佩珊奉林娟代
    主任轉達聲請人之指示正式簽辦本機票標案，並簽准「支付
    機票費用約計新臺幣八萬五千元整」，嗣因聲請人要求韓黛
    玲增加赴西班牙等地行程，故於九十一年九月二十六日方確
    定其九十一年十月二日之出發行程，林娟代在依法辦理採購
    前，即先與熟識之統一旅行社人員洽辦購買機票事宜，同日
    （同年九月二十六日）並指示余佩珊簽報「因時間急迫，本
    案擬委請統一旅行社股份有限公司辦理，所需費用新臺幣四
    七五四００元整」，同月二十七日被告代聲請人批可。統一
    旅行社同日購買機票，於同年十月一日寄給韓黛玲，票價為
    四十五萬四千零一十元。因前簽會總務室、會計室時，會簽
    人員表示與政府採購法令不符，故臺北市立交響樂團延至九
    十一年十月二日方補辦裡本案機票議價手續。議價過程中因
    統一旅行社夏元明經減價五次後之報價為四十七萬三千二百
    元，當場表示不願再減價，因仍較原底價單核定之底價四十
    七萬二千元或四十七萬元為高，致無法議成，林娟代在場，
    為使統一旅行社完成得標手續，旋即攜出底價單，並告知聲
    請人，聲請人以手寫更改提高底價為四十七萬三千五百元，
    交予林娟代攜回開標室並由被告宣布決標，當日完成驗收手
    續。嗣後因統一旅行社檢附供核銷之機票影本開票日期為九
    十一年九月二十七日，總務主任陳能純向林娟代質疑開票日
    期在開標日期之前，統一旅行社乃於事後再持偽造之四張開
    票日期為九十一年十月二日之機票交予林娟代重新辦理核銷
    ，林娟代乃指示余佩珊在該四張偽造之機票影本蓋妥與正本
    相符之證明後辦理核銷。本案應係行政人員未遵守採購程序
    購買機票引發會計單位質疑，事後補正程序致生偽造文書圖
    利嫌情，惟因未生實質損害，難以偽造文書罪相繩等情，此
    有法務部調查局臺北市調查處九十三年二月二十三日肅字第
    ０九三四三六０六五八０號函附卷可稽（九十三年度偵字第
    一八六三七號偵卷第八八至九一頁）。
  (二)監察院調查結果，亦認為：聲請人指示所屬辦理前述ＤＶＤ
    製作規劃案，因無進展，爰自行委託韓黛玲居間與匈牙利樂
    團洽談，簽定委託合約，由臺北市立交響樂團支付韓女士等
    人美國與匈牙利布達佩斯往返機票款，研究推廣組承辦人於
    九月十七日簽陳全案費用八萬五千元，嗣聲請人要求韓黛玲
    增加赴賽維雅、馬德里、維也納等地行程，至九月二十六日
    方確定於十月二日出發後，研究推廣組於九月二十六日將經
    費提高為四十七萬五千四百元，並藉時間緊迫為由，簽請由
    統一旅行社辦理購票事宜，同月二十七日由被告代聲請人批
    示後，該團研究推廣組即向統一旅行社購票寄予韓黛玲。同
    年十月二日該團辦理機票驗收及議價手續，議價過程因統一
    旅行社減價五次後之報價仍較原底價單核定之底價為高，林
    娟代即攜出底價單，告知聲請人，聲請人以手寫更改提高底
    價為四十七萬三千五百元後，由林娟代攜回開標室，由被告
    宣布決標。嗣統一旅行社並偽造四張開票日期九十一年十月
    二日之機票交予林娟代辦理核銷…本案該團代理會計員黃素
    卿因有所質疑，不敢付款，聲請人竟至會計室指責黃員，並
    要求其儘速付款，顯與會計法第五十八條、第九十九條之規
    定未合，並影響會計稽核之正確性等情。監察院並認為：臺
    北市立交響樂團未公開取得報價單或企畫書，即採限制性招
    標，且議價在購票及驗收之後，顯屬採購程序倒置；又議價
    過程，減價五次仍高於底價，無法議成時，該團未依政府採
    購法相關規定予以廢標，反以更改底價方式以利特定廠商得
    標，事後並抽換底價單，亦與政府採購法第五十三條、第一
    百零七條規定有違，此外，該團人員明知廠商使用偽造機票
    ，仍予核銷撥款，顯有違失等情，此有監察院調查報告附卷
    可查（同偵卷第四九至七六頁）。
  (三)系爭機票採購過程，既分別經法務部調查局臺北市調查處及
    監察院調查結果，均認於採購及會計程序上並非合法，且聲
    請人時任臺北市立交響樂團團長，據法務部調查局臺北市調
    查處調查結果及監察院調查報告所示，係聲請人自行委託韓
    黛玲前往匈牙利洽談樂團事宜，嗣聲請人又要求韓黛玲增加
    行程前往賽維雅等處，況法務部調查局臺北市調查處前開函
    內，及監察院調查報告均明確記載：聲請人確有以手寫更改
    提高底價情事；監察院調查報告進而記載：聲請人見黃素卿
    因有所質疑，不敢付款，竟至會計室指責黃素卿，並要求其
    儘速付款，顯與會計法第五十八條、第九十九條之規定未合
    等情，堪認被告申覆書所指：「…九月初由團長（聲請人）
    邀請其與友人赴匈牙利洽談市交ＤＶＤ事項，並簽約提供兩
    人來回費城商務艙機票，九十一年九月十七日，團長突然又
    要兩人赴西班牙洽公，九十一年九月二十六日市交林主任娟
    代面臨美國韓女士及團長雙重壓力下，交代組員余佩珊以時
    間急迫為由，急簽九十一年十月二日機票議價案，金額由原
    簽之新臺幣八萬五千元暴增為四十七萬四千元…」等情，並
    非全然虛構不實，而有其客觀事實依據，已難認被告主觀上
    有誣告之意圖及犯意。聲請人雖稱：聲請人並未參與及過問
    本件機票採購案，且監察院調查報告係載臺北市立交響樂團
    而非聲請人辦理機票採購，本件機票採購均係被告與林娟代
    所為云云，惟被告於申覆書記載上開關於本件採購程序違失
    情事，既非出於虛構，被告主觀上已難認有誣告之故意，與
    誣告罪構成要件不符。則縱使聲請人所主張：其個人於該機
    票採購案確無違失等情屬實，亦難憑此遽認被告構成誣告罪
    責。
七、綜上，本件偵查卷內所存證據，尚不足認定被告涉有誣告犯
    嫌，檢察官對被告為不起訴處分，並駁回再議聲請，核無不
    合，本件聲請交付審判，無從准許，應予駁回。
據上論斷，應依刑事訴訟法二百五十八條之三第二項前段，裁定
如主文。
中　　華　　民　　國　九十四　年　　七　　月　二十七　日
　　　　　　　　　刑事第五庭  審判長法　官　黃程暉
                                    法  官  賴秀蘭
                                    法  官  高偉文
以上正本證明與原本無異。
不得抗告
　　　　　　　　    　　　　　　　　書記官　張華瓊
中　　華　　民　　國　九十四　年　　七　　月　二十八　日
